【裁判字號】    96,重上,602
【裁判日期】    971021
【裁判案由】    返還土地等
【裁判全文】
臺灣高等法院民事判決                 96年度重上字第602號
上  訴  人  壬 ○ ○
訴訟代理人  張 仁 龍律師
視同上訴人  庚 ○ ○
            辛 ○ ○
            丁○○○
            甲 ○ ○
            丙 ○ ○
            乙 ○ ○
            戊 ○ ○
            己 ○ ○
被 上訴 人  癸 ○ ○
訴訟代理人  陳 德 文律師
上列當事人間請求返還土地等事件，上訴人對於中華民國96年9
月21日臺灣士林地方法院95年度訴字第764號第一審判決提起上
訴，本院於97年10月7日言詞辯論終結，玆判決如下：
    主      文
上訴駁回。
第二審訴訟費用，由上訴人連帶負擔。
    事實及理由
一、本件訴訟標的法律關係對於上訴人壬○○及庚○○、辛○○
    、丁○○○、甲○○、丙○○、乙○○、戊○○、己○○（
    下稱庚○○等8人）必須合一確定，上訴人壬○○提起上訴
    之效力及於庚○○等8人，爰將庚○○等8人列為上訴人。又
    視同上訴人庚○○等8人未於言詞辯論期日到場，經核無民
    事訴訟法第386條規定各款情形，爰依被上訴人之聲請，該
    部分由被上訴人一造辯論而為判決，合先敘明。
二、本件被上訴人主張：伊為坐落於台北市○○區○○段3小段1
    96地號土地（下稱第196號土地）之共有人，上訴人及視同
    上訴人因繼承訴外人陳萬春之遺產而公同共有門牌號碼台北
    市○○區○○路64號之建物（以下稱系爭建物），系爭建物
    無權占用伊共有第196號土地如附圖斜線所示位置，面積50.
    1平方公尺部分（下稱系爭土地）等情，依民法第767條及第
    821條之規定，求為判決命上訴人及視同上訴人將系爭建物
    無權占用系爭土地之部分拆除，將系爭土地返還予被上訴人
    及其他共有人全體（原審判命上訴人及視同上訴人應拆屋還
    地）。並就上訴人之上訴，答辯聲明：上訴駁回。
三、上訴人則以：系爭建物係坐落於訴外人即第196號土地共有
    人陳全分管之部分，因伊曾祖輩之先人與陳全同住於系
    爭建物內，故未辦理地上權或其他權利登記，又因系爭建物
    另占用第196號土地另一共有人即訴外人陳玉釵所分管之部
    分，陳玉釵乃於民國37年12月1日就其分管部分設定權利範
    圍3毛8絲之地上權（下稱系爭地上權）予系爭建物之原所有
    權人陳萬春，歷年未見第196號土地其他共有人提出異議或
    干涉，應認第196號土地共有人間有默示之分管契約存在。
    而陳全生前即表示願將第196號土地之應有部分贈與伊，
    並將「共有人書狀保持證」交付予伊保管，且地價稅均由伊
    繳納，前陽明山管理局亦曾以「都市土地移轉限期辦理登記
    通知書」通知伊辦理所有權應有部分移轉登記，顯見伊確為
    陳全分管部分即系爭土地之管理人，其占有系爭土地並非
    無權占有。伊與陳全間管理權贈與契約雖為債權契約，惟
    伊占用、管理系爭土地，未見系爭土地任何共有人提出異議
    ，依司法院大法官會議釋字第349號解釋意旨，伊與陳全
    間贈與契約非不得對於系爭土地其他共有人，而發生法律上
    之效力等語，資為抗辯。並上訴聲明：(一)原判決廢棄。(二)被
    上訴人於第一審之訴及其假執行之聲請均駁回。
四、視同上訴人庚○○等8人未於言詞辯論期日到場，亦未提出
    書狀作何聲明或陳述。
五、兩造不爭執之事項：
  (一)被上訴人為系爭土地共有人之一。
  (二)陳全目前仍登記為系爭土地之共有人之一，應有部分為七
    十二分之十二，陳全無繼承人，陳全所應繳納之地價稅
    單，由上訴人持有中。
  (三)系爭建物原為陳萬春所有，陳萬春死亡後，由上訴人及視同
    上訴人共同繼承而為公同共有。
  (四)系爭建物占用第196號土地50.1平方公尺，占用範圍及位置
    如附圖斜線所示（即系爭土地）。
  (五)第196號土地另一共有人陳玉釵曾於37年12月1日設定權利範
    圍3毛8絲之系爭地上權予陳萬春，存續期間為37年12月1日
    至42年12月1日。
五、茲就兩造之爭點，判斷如下：
  (一)關於上訴人及視同上訴人是否有權占有系爭土地部分：查被
    上訴人主張上訴人與視同上訴人公同共有之系爭建物無權占
    有被上訴人共有之系爭土地，上訴人就被上訴人為系爭土地
    之共有人，上訴人與視同上訴人公同共有之系爭建物占用系
    爭土地之事實，並無爭執，但以其占有係有正當權源置辯，
    自應由上訴人就其取得占有，係有正當權源之事實負舉證責
    任。就此，上訴人雖辯稱系爭土地係由共有人陳全分管，
    陳全同意其被繼承人陳萬春使用系爭土地並建築房屋（即
    系爭建物），並將系爭土地交由上訴人管理及贈與分管權利
    予上訴人，此由陳全與上訴人之曾祖母許蘭合葬，陳萬春
    及上訴人均於家中供奉陳全牌位，陳全之共有人書狀保
    持證由上訴人持有中，陳全就系爭土地應繳納之地價稅，
    由上訴人代繳，前陽明山管理局亦以上訴人為管理人通知其
    辦理陳全應有部分移轉登記等事實，可以推知其有權占有
    等語，並提出墳墓照片、祭祀牌位照片、陳全為共有人之
    共有人書狀保持證、地價稅繳款書影本、前陽明山管理局通
    知書等為證。然陳玉釵曾於39年10月2日，於系爭土地所在
    之第196號土地上，以其為義務人為陳萬春設定系爭地上權
    ，該地上權之登記面積三毛八絲（約37平方公尺），而陳萬
    春則於該第196號土地上，建築系爭建物，其建坪為11.611
    坪（約38平方公尺），有建物平面圖及土地登記簿謄本可按
    （見原審卷(一)，29頁、30頁），以陳萬春並非第196號土地
    共有人，欲於第196號土地上有合法建物，本須有地上權等
    使用土地之權利，因此，為建築系爭建物而設定系爭地上權
    ，甚合一般慣例，參照該造物平面圖繪製時間為39年9月，
    與系爭地上權登記時間（39年10月2日）甚為接近，且上訴
    人於原審亦自承因系爭建物占有陳玉釵之土地，陳玉釵乃設
    定系爭地上權予陳萬春等語（見原審卷(一)，23頁），以及系
    爭建物最初建築時與原審囑託地政機關測量時之形狀，均為
    略呈西寬東狹之三角形，並無大改變，益證系爭建物確以系
    爭地上權為使用權源，上訴人辯稱系爭地上權非為系爭建物
    而設定云云，為不可採。陳玉釵既單獨為陳萬春設定以供陳
    萬春建築系爭建物之用，常理而言，系爭建物所在之系爭土
    地，當屬陳玉釵管理，否則陳玉釵應無權單獨設定，故上訴
    人辯稱系爭土地原由陳全分管，尚乏依據。上訴人雖提出
    前開墳墓照片、祭祀牌位照片、陳全為共有人之共有人書
    狀保持證、地價稅繳款書影本、前陽明山管理局通知書等件
    ，以證明陳全已將其分管權利讓與上訴人，然前開墳墓照
    片、祭祀牌位照片、陳全為共有人之共有人書狀保持證、
    地價稅繳款書影本等證據，均不能證明系爭土地分由陳全
    管理之事實，更不能證明陳全已將系爭土地之管理權讓與
    上訴人。至於所提出「陽明山管理局都市土地移轉限期辦理
    登記通知書」（見本院卷，62頁，譯文見原審卷(一)，147頁
    ），雖記載陳全為所有人、上訴人為代理人或管理人，但
    該通知書並無發文日期，且以印刷體事先印就之例稿，其發
    文字別係記載：「都市土地移轉限期辦理登記通知書字第22
    4號」，無發文字別（．．字第．．號），難以判斷該通知
    書係於何時，由何一承辦單位所為，且該通知書內載「實施
    都市平均條例」，經查並無此法律名稱，又內載「三、所有
    該土地應納之一切稅捐上項條例．．之規定」，文句顯不通
    順，當非例稿式之通知書所應有現象。經本院函請台北市政
    府說明該通知書是否真實，同府函轉接辦前陽明山管理局地
    政業務之台北市士林地政事務所說明，同所於97年3月11日
    以北市士地一字第09730306200號函覆本院，略以北投區○
    ○段第673號土地，自日據時期即以陳全為所有權人，並
    無管理人「壬○○」之相關記事，同所並無該通知書相關檔
    案，無法得知其真偽依核發依據等語（見本院卷，69頁），
    是亦難依該通知書認定系爭土地由陳全分管，且陳全已
    將系爭土地交由上訴人管理，並同意移轉應有部分予上訴人
    ，是上訴人並不能證明系爭建物占用系爭土地，係基於陳
    全之管理權而來。何況共有物分管契約乃共有人就共有物如
    何分配管理所為約定，固有拘束原共有人間或由共有人繼受
    應有部分之新共有人之效力，但上訴人及視同上訴人並非系
    爭土地之原共有人，亦非由陳全繼受取得應有部分之新共
    有人，自難以共有人間之分管契約，對抗被上訴人，而認其
    得依分管契約合法占有系爭土地。又上訴人並未繼受陳全
    之應有部分，自無司法院大法官釋字第349號解釋之適用。
    再者，陳萬春係基於系爭地上權而取得使用系爭土地之權源
    ，已如前述，而系爭地上權已因期限屆滿而消滅，並已塗銷
    登記，土地登記簿異動索引可參（見原審卷(一)，88頁），故
    其基於系爭地上權之使用權源當隨之消滅。至於陳玉釵是否
    就系爭地上權消滅後，陳萬春繼續占用系爭土地提出異議，
    均與陳萬春或上訴人已否取得系爭土地之使用權無關。上訴
    人復不能證明除系爭地上權以外，尚有其他使用系爭土地之
    權源，則其抗辯有權占有系爭土地，自不足採。末者，台北
    市政府工務局公園路燈管理處並非地政管理機關，上訴人於
    準備程序終結後，始具狀聲請本院向該處查詢前開通知書是
    否真正，本院認無調查必要。
  (二)關於被上訴人之請求有無理由部分：所有人對於無權占有或
    侵奪其所有物者，得請求返還之，對於妨害其所有權者，得
    請求除去之，各共有人對於第三人，得就共有物之全部為本
    於所有權之請求。但回復共有物之請求，僅得為共有人全體
    之利益為之，民法第767條、第821條分別定有明文。系爭建
    物占有使用系爭土地，現已無合法權源，已如前述，而系爭
    建物原為陳萬春所有，陳萬春死亡後，上訴人及視同上訴人
    為陳萬春之共同繼承人，為兩造所不爭，且有繼承系統表及
    戶籍謄本可參（見原審卷(一)，72頁以下），則上訴人及視同
    上訴人因繼承系爭建物而無權占有系爭土地，亦可認定，是
    被上訴人依前開規定，請求上訴人及視同上訴人拆除系爭建
    物，將系爭土地返還予被上訴人及共有人全體，自屬有據。
六、綜上所述，被上訴人本於共有人物上請求權，請求上訴人及
    視同上訴人將如附圖斜線所示之系爭建物拆除，並返還系爭
    土地予被上訴人及共有人全體，為有理由，應予准許。原判
    決准許被上訴人之請求，命上訴人及視同上訴人拆屋還地，
    並為准、免假執行宣告，於法並無不合。上訴意旨指摘原判
    決不當，聲明廢棄改判，為無理由，應予駁回。
七、據上論結，本件上訴為無理由。依民事訴訟法第463條、第
    385條第1項、第449條第1項，判決如主文。
中    華    民    國    97    年    10    月    21    日
                    民事第七庭
                        審判長法  官   鄭三源
                              法  官   邱  琦
                              法  官   呂太郎
正本係照原本作成。
如不服本判決，應於收受送達後20日內向本院提出上訴書狀，其
未表明上訴理由者，應於提出上訴後20日內向本院補提理由書狀
（均須按他造當事人之人數附繕本）上訴時應提出委任律師或具
有律師資格之人之委任狀；委任有律師資格者，另應附具律師資
格證書及釋明委任人與受任人有民事訴訟法第466條之1第1項但
書或第2項（詳附註）所定關係之釋明文書影本。
中    華    民    國    97    年    10    月    23    日
                              書記官   黃千鶴
附註：
民事訴訟法第466條之1（第1項、第2項）：
對於第二審判決上訴，上訴人應委任律師為訴訟代理人。但上訴
人或其他法定代理人具有律師資格者，不在此限。
上訴人之配偶、三親等內之血親、二親等內之姻親，或上訴人為
法人、中央或地方機關時，其所屬專任人員具有律師資格並經法
院認為適當者，亦得為第三審訴訟代理人。


司法院資訊處製作；財團法人民間司法改革基金會備份。
